臺灣高等法院臺中分院刑事判決　　　　 95年度上訴字第140號
上　訴　人
即　被　告　丁○○
選任辯護人　張慶宗　律師
上　訴　人
即　被　告　戊○○
指定辯護人　本院公設辯護人　甲○○
上　訴　人
即　被　告　己○○即黃邦印）.
選任辯護人　何孟育　律師
上列上訴人因偽造文書等案件，不服臺灣臺中地方法院八十八年
度訴字第一四八號，中華民國九十四年四月八日第一審判決（起
訴案號：臺灣臺中地方法院檢察署八十七年度偵字第一三一０一
號），提起上訴，本院判決如下：
    主  文
原判決除戊○○、己○○被訴行使偽造私文書部分外均撤銷。
丁○○共同連續行使公務員明知為不實之事項，而登載於職務上
所掌之公文書，足以生損害於公眾，處有期徒刑壹年陸月，減為
有期徒刑玖月；緩刑參年。
戊○○共同連續行使公務員明知為不實之事項，而登載於職務上
所掌之公文書，足以生損害於公眾，處有期徒刑壹年陸月，減為
有期徒刑玖月；緩刑參年。
己○○共同行使公務員明知為不實之事項，而登載於職務上所掌
之公文書，足以生損害於公眾，處有期徒刑壹年貳月，減為有期
徒刑柒月。
    事  實
一、丁○○為前台灣省政府住宅及都巿發展處（以下稱住都處）
    中區工程組中彰第三工務所主任，負責「東西向快速公路建
    設計畫彰濱台中線（快官－台中段）ＥＷ三一二標」（以下
    稱ＥＷ三一二標，包括「台中巿都巿計劃十五米道路」及「
    台中縣烏日鄉四十米生活圈道路」等兩項工程）之監造業務
    ，乃依據法令從事公務之人員；戊○○則係宏昌土木包工業
    及聯台企業社之實際負責人。緣住都處於民國（下同）八十
    六年八月間辦理ＥＷ三一二標工程之發包，由太平洋建設股
    份有限公司（下稱太平洋公司）以新台幣（下同）一億三千
    二百萬元得標承攬，簽約後於八十六年十二月五日開工，工
    期四百四十日曆天，其中道路工程部分編列「填天然礫石料
    」七萬零八百四十五立方公尺，工程款一千零六萬七千零七
    十四點五元，應由承包商太平洋公司自行購置天然礫石填充
    壓實，太平洋公司並將此部分土方工程轉包給戊○○施作，
    並於八十七年四月二十二日與聯台企業社簽約。另一方面，
    戊○○以其宏昌土木包工業承攬堡國建設股份有限公司（下
    稱堡國建設公司）之中工建建字第０五００號建造執照、
    復新建設股份有限公司（下稱復新建設公司）之中工建建
    字第０八六五號建造執照等建築工地之開挖土方工程（前者
    開挖土方之數量為七千六百十三立方公尺，後者則為二萬三
    千零八十六點六四立方公尺）。由於台中巿新建工程開挖地
    下室所產生之廢土方，富含良質礫石，戊○○遂據告並於徵
    得丁○○之同意後，將承攬堡國、復新建設公司等上開建案
    所開挖出之廢土方供ＥＷ三一二標「填天然礫石料」工程之
    用，並於八十六年十二月間，要求丁○○以中彰第三工務所
    之名義開立棄土證明文件，俾其所承攬堡國及復新建設公司
    等上開建案，向台中巿政府工務局申報開工及使用執照，詎
    其等當時均明知ＥＷ三一二標工程之施工進度尚未至「填天
    然礫石料（含滾壓夯實）」之階段，竟基於共同行使公務員
    明知為不實事項而予登載之概括犯意聯絡，由丁○○以「台
    灣省住宅及都巿發展處中區工程組中彰第三工務所」之名義
    ，蓋用主管工程司戳章及其職章後，於八十七年二月十二日
    預先開立如附表編號二所示之證明書載明：堡國建設公司（
    中工建字第０五００號建照）建案新建工程地下室所開挖之
    土石方七六一三立方公尺，業已供ＥＷ三一二標工程填築完
    成之證明；又於八十七年三月五日以同一方式預先開立如附
    表編號六所示之證明書載明：復新建設公司（86中工建字第
    ０八六五號）建案新建工程地下室所開挖之土石方二三０八
    六‧六四立方公尺已供ＥＷ三一二標工程填築完成之不實事
    項證明，並據以登載在丁○○職務上所掌之公文書，而虛偽
    證明堡國、復新建設公司建築工地開挖之土方業於八十七年
    二月十二日、同年三月五日填築完畢，再由戊○○連續持供
    堡國、復新建設公司申報一樓樓版完成之工程進度及申請使
    用執照之用，足生損害於住都處監造ＥＷ三一二標工程及台
    中巿政府工務局核發使用執照之正確性。
二、己○○（原名黃邦印，於民國九十二年九月十二日更名）乃
    譽理企業有限公司（下稱譽理公司）之實際負責人，與戊○○熟識，且以其譽理公司承攬三采建設股份有限公司（下稱
    三采建設公司）中工建建字第０六一一號建造執照、櫻花
    建設股份有限公司（下稱櫻花建設公司）中工建建字第一
    六００號建造執照等建築工地開挖土方之工程（前者開挖土
    方數量為一千一百四十五點九立方公尺，後者為七千四百五
    十八立方公尺）。惟三采建設公司建案之土方，早於八十六
    年十月九日前，即已開挖完畢，且傾倒在中山高速公路新竹
    －員林段拓寬工程，第四五一標（豐原－台中段）工程之工
    地內，並無任何土方可以供應ＥＷ三一二標之用，然因實際
    挖除之土方數量較申請數量多出一千一百四十五點九立方公
    尺，致為台中巿政府工務局要求提供差額之棄土證明文件。
    而櫻花建設公司建築工地之土方，原由其承造人豐成營造實
    業有限公司（下稱豐成營造公司）開立同意書，同意承包櫻
    花建設公司建築工地開挖之棄土傾倒在第二高速公路後續計
    畫台中環線第Ｃ三二二Ｂ標（神岡路段(二)），作為路堤填築
    材料，及中山高豐原至中港段拓寬工程，第四五一標工地回
    填使用，然自八十六年十一月之後，該等同意書已不能再作
    為棄土證明文件。己○○獲悉戊○○曾於八十六年十二月間
    自丁○○處取得棄土證明文件，且曾持向台中巿政府工務局
    辦理申請開工獲准，遂為取得上述建案之棄土證明文件，而
    於八十七年一月間向戊○○請託，基於共同行使公務員明知
    為不實事項而予登載於職務上所掌公文書之概括犯意聯絡，
    先由戊○○向丁○○請求開立三采、櫻花建設公司等建築工
    地之棄土證明文件，乃丁○○明知三采建設公司上開建案所
    開挖之土方，並未實際傾倒在ＥＷ三一二標工程之工地內，
    竟與戊○○、己○○承前述同一概括犯意之聯絡，於八十七
    年一月間，接續以「台灣省住宅及都巿發展處中區工程組中
    彰第三工務所」之名義，蓋用主管工程司戳章及其職章後，
    倒填日期，而虛偽不實開立如附表編號九、十及十一等職務
    上所掌之同意書及證明書，再交付戊○○轉交給己○○，而
    持附表編號九、十所示關於三采建設公司建案之同意書及證
    明書，於八十七年三月二十日向台中巿政府工務行使，足生
    損害於住都處監造ＥＷ三一二標工程及台中巿政府工務局核
    發使用執照之正確性；其後，因住都處未證實上述附表編號
    九、十等棄土證明文件之合法性，而遭台中巿政府工務局駁
    回申請；至櫻花建設公司之建築工地則因發生糾紛，無法開
    工，故未及使用附表編號十一之同意書。
三、案經法務部調查局台北巿調查處移送臺灣臺中地方法院檢察
    署檢察官偵查起訴。
    理  由
壹、證據能力部分：
一、現行刑事訴訟法為保障被告之反對詰問權，排除具有虛偽危
    險性之傳聞證據，以求實體真實之發見，於該法第一百五十
    九條第一項明定被告以外之人於審判外之言詞或書面陳述，
    除法律有規定者外，不得作為證據。又被告以外之人於審判
    外之陳述，雖不符前四條之規定（即刑事訴訟法第一百五十
    九條之一至一百五十九條之四），而經當事人於審判程序同
    意作為證據，法院審酌該言詞陳述或書面陳述作成時之情況
    ，認為適當者，亦得為證據；當事人、代理人或辯護人於法
    院調查證據時，知有第一百五十九條第一項不得為證據之情
    形，而未於言詞辯論終結前聲明異議者，視為有前項之同意
    ，刑事訴訟法第一百五十九條之五亦定有明文。查證人曾文
    卿、蔡豐慶於偵查中所為陳述，及被告等人相互以證人身分
    於調查站、偵查中所為證述（除戊○○於調查站之供述證據
    能力，被告戊○○有爭執外），以及本案以下所引用之非供
    述證據（除太平洋建設股份有限公司備忘錄被告有爭執外）
    ，固屬被告以外之人於審判外之陳述，惟本件檢察官、被告
    、辯護人於本院準備程序及審理時並未就上開被告以外之人
    於審判外之陳述有所爭執，且迄言詞辯論終結前，均未主張
    有刑事訴訟法第一百五十九條第一項不得為證據之情形，是
    應認已同意作為證據，且經本院審酌後，無不適當之情形，
    認均有證據能力，合先敘明。
二、按被告以外之人於審判外之言詞或書面陳述，除法律有規定
    者外，不得作為證據；再按下列文書，亦得為證據：一、除
    顯有不可信之情況外，公務員職務上製作之紀錄文書、證明
    文書。二、除顯有不可信之情況外，從事業務之人於業務上
    或通常業務過程所須製作之紀錄文書、證明文書。三、除前
    二款之情形外，其他於可信之特別情況下所製作之文書，亦
    得為證據，刑事訴訟法第一百五十九條第一項、第一百五十
    九條之四分別定有明文。經查，卷附太平洋建設股份有限公
    司備忘錄，乃被告以外之人於審判外所為之書面陳述，屬於
    傳聞證據。惟係業務事項記載之文書，並無來日訴訟或可供
    充當證據使用之預見，且屬於業務往來事項之記載，應認為
    具有可信之特別情況，故上開備忘錄記載之內容應符合刑事
    訴訟法第一百五十九條之四第三款規定，而有證據能力。
三、再按被告以外之人（包括證人、鑑定人、告訴人、被害人及
    共同被告等）於檢察事務官、司法警察官或司法警察調查中
    所為之陳述，與審判中不符時，其先前之陳述具有較可信之
    特別情況，且為證明犯罪事實存否所必要者，得為證據，刑
    事訴訟法第一百五十九條之二定有明文。所謂「前後陳述不
    符」之要件，應就前後階段之陳述進行整體判斷，以決定其
    間是否具有實質性差異，惟無須針對全部陳述作比較，陳述
    之一部分有不符，亦屬之。而所謂「較可信之特別情況」之
    情形，亦應就前後陳述時之各種外部情況進行比較，以資決
    定何者外部情況具有可信性。若陳述係在特別可信之情況下
    所為，則虛偽陳述之危險性即不高，雖係審判外陳述，或未
    經被告反對詰問，仍得承認其有證據能力。所稱「外部情況
    」之認定，如：1.時間之間隔：陳述人先前陳述是在記憶猶
    新的情況下直接作成，一般與事實較相近，事後即可能因記
    憶減弱或變化，致有不清晰或陳述不符之現象發生。2.有意
    識的迴避：由於先前陳述時被告未在場，是陳述人直接面對
    詢問警員所為陳述較為坦然；事後可能因陳述人對被告有所
    顧忌或同情，因而在被告面前較不願陳述不利被告之事實。
    3.受外力干擾：陳述人單獨面對檢察事務官或司法警察（官
    ）所為之陳述，程度上較少會受到強暴、脅迫、詐欺、利誘
    或收買等外力之影響，其陳述較趨於真實。若被告在庭或有
    其他員參與旁聽時，陳述人可能會本能的作出迴避對被告不
    利之證述，或因不想生事乃虛構事實而為陳述。4.事後串謀
    ：證人對警察描述所親身經歷之情形，因較無時間或動機去
    編造事實，客觀上亦較難認與被告間有勾串情事，其陳述具
    有較可信性。但事後因特殊關係，雙方可能因串謀而統一口
    徑；或事後情況變化，兩者從原先敵對關係變成現在友好關
    係等情形，其陳述即易偏離事實而較不可信。5.警詢所作之
    偵查筆錄記載是否完整：如上開筆錄對於犯罪之構成要件、
    犯罪態樣、加重減輕事由或起訴合法要件等事實或情況，均
    詳實記載完整，自可推定證人之陳述，與事實較為相近，而
    可信為真實。法院應斟酌右列因素綜合判斷，亦應細究陳述
    人之問答態度、表情與舉動之變化，此一要件係屬訴訟法事
    實之證明，以自由證明為已足，且應由主張此項證據之人證
    明。惟此僅係確定上開陳述有無證據能力而已，至該證據具
    有證據能力後，其證據力之強弱問題，仍待法院綜合全辯論
    意旨及調查證據所得，依法認定之。查本案證人即同案被告
    戊○○於調查站及法院審理時之證述有前後陳述不符之情形
    ，本院審酌其等於警詢中之證述距案發日較近，當時記憶自
    較深刻，可立即反應所知，不致因時隔日久而遺忘案情；且
    較無來自同案被告或其他成員同庭在場之壓力而出於虛偽不
    實之指證，或事後串謀而故為迴護被告之機會，揆諸上開說
    明，其於調查站中所為之陳述，客觀上應具有較可信之特別
    情況，且亦為證明犯罪事實存否所必要，依上揭規定，其於
    調查站中之證言自有證據能力，被告丁○○、己○○之辯護
    人認其等於審判外之陳述無證據能力，容有所誤，先予敘明
    。
貳、有罪部分：
一、被告丁○○、戊○○、己○○固不爭執被告丁○○負責ＥＷ
    三一二標之監造業務，被告戊○○為宏昌土木包工業及聯台
    企業社實際負責人，被告己○○係譽理公司實際負責人，與
    被告戊○○、己○○分別承攬前述堡國、復新、三采、櫻花
    等建設公司建案之開挖土方工程，及被告戊○○確有於八十
    六年十二月間向被告丁○○要求開立而取得如附表編號二、
    六之棄土證明後行使，另於八十七年一月間受被告己○○所
    託，再要求被告丁○○開立如附表編號九、十、十一等棄土
    證明，交給被告己○○後，經其持附表編號九、十之棄土證
    明向台中巿政府工務局行使而被駁回等情節；惟均矢口否認
    涉嫌行使公務員登載不實之公文書罪，被告丁○○辯稱：(1)
    本案起因係住都處政風室接獲檢舉ＥＷ三一二標工程有傾倒
    廢棄土情事，政風室於八十七年二目二十三日率員訪談，八
    十七年三月六日現地會勘，均查無隨意傾倒廢棄土之情事，
    堆置在該工地之天然礫石料均合乎規定，惟檢調單位認被告
    丁○○僅為工務所主任，無權開立棄土同意書、切結書、證
    明書及備忘錄，竟逾越權限開立，但原審判決詳加調查後認
    定被告丁○○身為ＥＷ三一二標工程工務所主任，係屬主辦
    單位，且證人陳志鴻證述被告丁○○係有權核發棄土證明，
    並無圖利而違背法令之直接故意，就此部分不另為無罪之諭
    知；(2)原審認定援引ＥＷ三一二標監工日報表所載係自八十
    七年三月二十四日起始進行道路部分填天然礫石料工程（含
    滾壓夯實），被告丁○○竟於八十七年二月十二日即開立證
    明書予堡國建設公司（附表編號二）、於八十七年三月五日
    即開立證明書子復新建設公司（附表編號六），據以認被告
    丁○○與戊○○有共同行使使公務員登載不實犯行，但上開
    證明書之用途僅係證明ＥＷ三一二標工地確有接納土方包商
    所提天然礫石料回填路基，依作業慣例，同意書、切結書、
    證明書及備忘錄均係實際回填前即應開立，有同意書後土方
    包商（聯台企業社）始敢挖取土方，有證明書後始得將土方
    載運至現場堆放，經測試後始得實際回填，顯見依作業慣例
    ，上開二證明書係開始回填前即應開立，並無預先開立之情
    事；(3)ＥＷ三一二標工程係八十六年八月二十六日開標，由
    太平洋公司得標，八十六年九月一日完成簽約，因須申請相
    關手續，例如向環保局繳納空污費始得開工，八十六年十二
    月十五日始正式報開工，戊○○雖遲至八十七年四月二十二
    日始以聯台企業社名義與太平洋公司正式簽約，惟太平洋公
    司早於八十六年九月中旬（簽約後不久）即會同各標包商（
    板模工程、鋼筋工程、土方工程）至第三工務所拜訪，研商
    如何進行各項工程，因本案係屬重大交通工程，有限期完工
    通車壓力，當時正發生砂石料源風波，嚴重影響料源供給，
    而本件工程所需土方高達七萬零八百四十五立方公尺，基於
    備料之需要，被告丁○○始同意合格之天然礫石先堆置在工
    地中，當時純為工程順利著想，並無其他不法企圖，此由證
    人即太平洋公司派駐現場工地主任蔡豐慶於中機組八十七年
    五月十四日調查時供稱：依合約須回填天然礫石料七萬零八
    百四十五立方公尺，於八十六年十二月間即內定由戊○○負
    責施作，但尚未簽訂合約，在此期間戊○○即將土方運至工
    區堆放並陸續開始回填等語，嗣於原審九十二年八月二十七
    日庭訊時復證稱：八十六年八月太平洋公司得標，同年十二
    月五日始正式報開工是因防汛期的關係，因工程完工有期限
    壓力，八十六年九月間就必需先進行相關的土方工程，當時
    戊○○已經與我們有標前協議，將來土方工程會與戊○○簽
    約，戊○○實際上在八十六年九月就已經進場陸續施作，如
    果於八十七年四月二十二日正式簽約後始備料，工期會延宕
    半年以上，天然礫石從備料到實際回填起碼要一、二個月的
    時間，因需驗料等語，顯見聯台企業社雖遲至八十七年四月
    二十二日始正式簽約，惟為備妥料源，早在正式簽約之前即
    已陸續堆放及回填，被告丁○○為免工程延宕並便於天然礫
    石備料，在聯台企業社與太平洋公司正式簽約前依職權開立
    證明書，並無公務員登載不實之犯意；(4)至犯罪事實二部分
    ，被告丁○○就天然礫石料來源並無查究之必要，僅須符合
    ＥＷ三一二標工程之料源標準即可，依其工作性質，實難期
    待其親自土方現場查探來源，該料源是否來自三采建設公司
    建築工地之土方，並非被告丁○○查證之權限，僅能信賴業
    者戊○○，ＥＷ三一二標道路施工部份所需使用之棄土需天
    然礫石料，且多達七萬零八百四十五立方米，料源來自四面
    八方，被告丁○○當時係確信三采建設公司建築工地土方有
    堆置在ＥＷ三一二標工程工地內，始於八十七年一月間核發
    同意書及證明書，日期載為八十六年十月二十五日及十一月
    六日，乃係應戊○○轉知台中市政府工務局建管課承辦公務
    員賴聰穎要求須符含開挖日期始填載，雖證人賴聰穎於原審
    八十八年四月二十一日庭訊時證稱時間太久已忘記等情，惟
    被告丁○○當時確係信賴戊○○所言，並無明知不實仍執意
    開立三采建設公司同意書（如附表編號九）、證明書（附表
    編號十）及櫻花建設公司同意書（附表編號十一）之情事；
    綜上，被告丁○○並未因開立附表編號二、六之證明書、編
    號九同意書、編號十證明書及編號十一同意書而獲取任何不
    法利益，並無明知而登載不實公文書之犯行。被告戊○○辯
    稱：(1)被告戊○○實際負責經營之聯台企業社雖於八十七年
    四月二十二日始與太平洋建設公司簽約承攬ＥＷ三一二標之
    土方工程契約，然事實上，被告戊○○於八十六年九月間即
    已進場開始備料；及被告丁○○身為中彰第三工務所主任，
    有權限開立本案之棄土證明，不能認其開立之棄土證明虛偽
    不實等事實，且被告丁○○及戊○○於調查員訊問時均供稱
    關於堡國及復新建設公司建築工地所開挖之土方確有傾例在
    ＥＷ三一二標工程，是被告戊○○當初要求丁○○開立關於
    堡國、復新建設公司之棄土證明時，確有欲將此二家建設公
    司建案所開挖之上方回填至ＥＷ三一二標工程，而非在圖謀
    任何私人不法之利益；(2)又按偽造文書之行為，必以該行為
    足以生損害於公眾或他人為實質要件，本案工程究係何時開
    工或竣工完成日期，乃事實認定之問題，見仁見智，究係以
    舉行開工典禮日、實際工具進入工地，抑或實際將第一車廢
    土傾倒入現場時，始為實際開工日？被告縱係應承辦單位之
    要求，依照其所要求之日期所填載，按理應不致對於公眾或
    他人造成損害，況被告確有將復新、堡國二家建設公司所挖
    出之廢土，運至ＥＷ三一二標工地，既實際有運至該處，即
    不致對承攬單位造成損害，而實際運載開始日或完成日，僅
    屬形式上之記載，並不會發生任何損害，更何況如此龐大工
    程究竟以何標準作為認定開工日或完工日之依據，事實上亦
    有困難，且不致產生足生損害於公眾或他人之結果，難認已
    符明知登載不實而行使公文書之犯行。被告己○○則辯稱：
    由於台中巿政府工務局之承辦人賴聰穎不合理地要求應補正
    三采建設公司建案所挖出土方數量之差額，他才透過被告戊○○以取得前述棄土證明，其早於八十六年十月九日就三采
    建設公司建案所開挖土方且傾倒完畢，並無任何土方供ＥＷ
    三一二標使用，至被告於八十七年一月間核發同自書及證明
    書，日期倒填為八十六年十月二十五日及十一月六日等，乃
    係應戊○○轉知工務員承辦員賴聰穎之要求，被告丁○○既
    信賴戊○○所言，主觀上並無明知而為不實填載，被告亦無
    任何行使公務員明知不實登載之公文書之犯意等語，並聲請
    傳喚三采建設公司當時之工地主任乙○○、詰問被告丁○○
    及戊○○，及調閱櫻花建設公司八六中工建字第一六００號
    建案（即臺中市政府八六中工建字第六一一號建照檔案）全
    卷。
二、經查：
（一）被告丁○○為前住都處中區工程組中彰第三工務所主任，
      負責ＥＷ三一二標工程之監造業務，該工程於八十六年八
      月間由太平洋公司得標，八十六年十二月五日開工，其中
      道路工程部分編列「填天然礫石料」七萬零八百四十五立
      方公尺，工程款一千零六萬七千零七十四點五元；又被告
      戊○○係宏昌土木包工業及聯台企業社之實際負責人，除
      其聯台企業社於八十七年四月二十二日與太平洋建設公司
      訂約承攬上述ＥＷ三一二標之土方工程外，另其宏昌土木
      包工業承攬堡國、復新建設公司建築工地之開挖土方工程
      ；與被告己○○為譽理公司實際負責人，與被告戊○○熟
      識，並承攬上開三采、櫻花建設公司建案之開挖土方工程
      ；及被告丁○○經戊○○之請求，共同基於公務員登載不
      實之犯意聯絡，於八十六年十二月間先後開立附表編號二
      、六之棄土證明給戊○○而經其持以行使；另被告己○○
      於八十七年一月向被告戊○○請託，而經被告戊○○之請
      求後，被告丁○○再延續上開犯意，開立如附表編號九、
      十、十一等棄土證明交戊○○轉己○○，而行使附表編號
      九、十之棄土證明等情節，業據被告三人於調查局、偵查
      及原審均供承無誤，並有ＥＷ三一二標工程契約書、施工
      說明書、工程圖說、施工補充說明書等影本各一件，堡國
      與復新、三采建設公司等建案向台中巿政府工務局申請建
      照及開工之相關資料各乙宗、太平洋建設公司與聯台企業
      社簽訂之工程合約書影本一份及如附表編號二、六、九、
      十、十一之棄土證明等證據方法在卷可稽，堪信屬實。
（二）如附表編號二、六所示之證明書各一件，雖所載開立日期
      分係八十七年二月十二日及八十七年三月五日，然均為被
      告戊○○於八十六年十二月間要求丁○○所預先開立，所
      載開立日期並非實際開立日期乙節，業據被告丁○○及戊○○於調查員詢問時各自供明在卷，互核相符，自可採為
      認定事實之基礎。參以卷附之「台灣省政府住宅及都巿發
      展處中區工程組監工日報表」（見法務部調查局台北巿調
      查處移送證據編號九）之記載，ＥＷ三一二標係自八十七
      年三月二十四日起，始進行道路部分填天然礫石料之工程
      （含滾壓夯實）；故上開二份證明書所載已各將七六一三
      立方公尺、二三０八六‧六四立方公尺之土石填築完成等
      事項，所記載填築完成之日期既早於上開日報表所示八十
      七年三月二十四日之施工日，顯然不實，即堪認定。另本
      案ＥＷ三一二標填天然礫石料工程既自八十七年三月二十
      四日起始進行施作，則此二份證明書所檢附欲證明已填築
      完成之照片，即非實際填築完成後所拍攝之照片，已有虛
      偽不實，自難採憑。而被告丁○○職司ＥＷ三一二標工程
      之工務所主任，其具公務員身分，雖掌管該工程之監造，
      惟仍應依法行事，如有與實際施作不符、而為施作慣例需
      予權宜行事之際，仍應逐層層報，但遍查全卷並無其就此
      轉呈核准之行文，渠明知不實事項，竟遽予倒填日期核發
      證明書致令便宜行事；被告戊○○則為此項土方工程之承
      包商，就此二份證明書有上述開立日期、所載事項暨檢附
      照片皆與事實不符之情形，其二人或為工務所主任，或以
      此施作為從業之包商，當知悉上開證明書核發既與實情不
      符，竟先後由被告丁○○將此不實事項填載於所掌公文書
      ，並交由被告戊○○持以行使，縱未因此涉犯圖利之貪瀆
      犯行（詳如後述），仍足生損害於住都處監造ＥＷ三一二
      標工程管理之正確性及台中巿政府工務局核發使用執照之
      正確性，至為明顯。
（三）又查三采建設公司建築工地之土方，早於八十六年十月九
      日，即已開挖完畢，且將土方傾倒在中山高速公路新竹員
      林段拓寬工程第四五一標豐原台中段工地內，並無任何土
      方供應ＥＷ三一二標工程等事實，業據被告己○○於調查
      員詢問時供述明確，並有台中市政府環境保護局八十六年
      十月十五日（八六）環四字第二０五０二號簡便行文表影
      本一紙及該局於八十六年十月九日勘驗現場所拍攝之照片
      影本二張附卷（見法務部調查局台北巿調查處移送證據編
      號三、三采建設公司向台中巿政府工務局申請建照及開工
      之相關資料卷宗）足稽，堪信被告己○○上開供述為真實
      。且被告戊○○於八十七年五月十四日初次受調查員詢問
      時，亦供承三采建設公司建築工地之土方早於八十六年十
      月初即已挖除完畢，未回填至ＥＷ三一二標工程等語，核
      與被告己○○上開供述情節相符，亦堪信為真實。另被告
      丁○○於八十七年五月十四日，經調查員提示附表編號九
      、十之同意書及證明書，詢問三采建設公司建築工地之土
      方有無回填至ＥＷ三一二標工程時，亦坦承確未回填至該
      工程，有該調查筆錄在卷可查。再者，被告戊○○於上述
      為調查員詢問時，復自承如附表編號九、十、十一等棄土
      證明乃其於八十七年一月間請求被告丁○○倒填日期所開
      立；被告丁○○於同日調查員詢問時，亦為相同之供述；
      是此三件棄土證明所登載事項，被告三人事前均明知不實
      ，已無疑義。至如附表編號九、十之棄土證明，經於八十
      七年三月二十日持向台中巿政府申請，雖遭駁回，有三采
      建設公司向台中巿政府工務局申請建照及開工之相關資料
      卷宗在卷可明；惟已足生損害於住都處監造ＥＷ三一二標
      工程及台中巿政府工務局核發使用執照之正確性。
（四）被告等上開所辯：(1)本案起因係住都處政風室接獲檢舉Ｅ
      Ｗ三一二標工程有傾倒廢棄土情事，政風室於率員訪談及
      實地會勘，查無隨意傾倒廢棄土之情事，堆置在該工地之
      天然礫石料均合乎規定，惟被告丁○○為工務所主任，係
      屬主辦單位，且為公務員，就其明知不實之事項，如欲將
      就施作慣例、倒填同意書及證明書之核准日期而權宜行事
      ，仍應依法逐級層報核准，否則將使公務執行及審核發生
      重大流弊，究非證人陳志鴻證述被告丁○○係有權核發棄
      土證明，即可遽為推定丁○○擔任上開工務所主任之權限
      可無限擴展而允為前述違法不實填載之犯行，此為一般人
      所認識之事；至其並無因此圖利他人而就瀆職部分不另為
      無罪之諭知（詳如後述），就其等共同行使公務員明知不
      實事項而予登載部分尚難據為有利之認定；(2)至犯罪事實
      二部分，被告丁○○既為工務主任，就天然礫石料來源自
      須符合ＥＷ三一二標工程之料源標準，始有核發同意書或
      證明書之權限，其諉稱僅能信賴業者即被告戊○○或己○○云云，惟歸避其主事之公務職掌義務，明知不實猶開立
      三采建設公司同意書（如附表編號九）、證明書（附表編
      號十）及櫻花建設公司同意書（附表編號十一）之情事，
      被告己○○聲請傳喚三采建設公司當時之工地主任乙○○
      到院為證，惟證人乙○○就待證之土方數量、棄土運至何
      處之詳細地點等證述已記不太清楚，及調閱櫻花建設公司
      八六中工建字第一六００號建案（即臺中市政府八六中工
      建字第六一一號建照檔案）全卷亦查無對被告等有利之事
      證，縱其等三人辯稱未因此獲取任何不法利益（未另成立
      共同貪瀆罪責，詳如後述），就其等共同行使公務員明知
      不實而登載公文書部分，既明知核發日期倒填之違法情事
      ，且足生損害於住都處監造ＥＷ三一二標工程及台中巿政
      府工務局核發使用執照之正確性，即與公務員明知不實而
      予登載及行使該罪之構成要件相符，尚難據為有利被告等
      之認定，被告三人於審理中翻異前供，所辯上情云云，顯
      均係事後避就之詞，不足採憑。綜上，被告等前揭共同行
      使公務員明知不實而登載公文書之犯行，事證明確，堪以
      認定，應予依法論罪科刑。
三、被告行為後，刑法於九十四年二月二日修正公布，九十五年
    七月一日施行。修正後刑法第二條第一項規定：「行為後法
    律有變更者，適用行為時之法律。但行為後之法律有利於行
    為人者，適用最有利於行為人之法律。」係規範行為後法律
    變更所生新舊法律比較適用之準據法，於新法施行後，應適
    用修正後刑法第二條第一項之規定，為「從舊從輕」之比較
    。又法律變更之比較適用，比較時應就罪刑有關之共犯、未
    遂犯、想像競合犯、牽連犯、連續犯、結合犯，以及累犯加
    重、自首減輕暨其他法定加減（如身分加減）與加減例等一
    切情形，綜其全部罪刑之結果而為比較；且就比較之結果，
    須為整體之適用，不能割裂分別適用各該有利於行為人之法
    律，此即法律變更之比較適用所應遵守之「罪刑綜合比較原
    則」及「擇用整體性原則」。而從刑附屬於主刑，除法律有
    特別規定者外，依主刑所適用之法律（最高法院二十四年上
    字第四六三四號判例、二十七年上字第二六一五號判例、九
    十五年第八次刑事庭會議決議參照）。經查：
（一）修正前刑法第十條第二項規定：「稱公務員者，謂依法從
      事於公務之人員。」；修正後刑法第十條第二項規定：「
      稱公務員者，謂下列人員：一依法令服務於國家、地方自
      治團體所屬機關而具有法定職務權限，以及其他依法令從
      事於公共事務，而具有法定職務權限者。二受國家、地方
      自治團體所屬機關依法委託，從事與委託機關權限有關之
      公共事務者。」。被告丁○○無論依修正前後之規定，均
      屬刑法上之公務員，與其應負之刑責並無影響，應適用修
      正前規定。
（二）刑法第二十八條原規定：「二人以上共同『實施』犯罪之
      行為者，皆為共同正犯。」新法修正為：「二人以上共同
      『實行』犯罪之行為者，皆為共同正犯。」將舊法之「實
      施」修正為「實行」。原「實施」之概念，包含陰謀、預
      備、著手及實行等階段之行為，修正後僅共同實行犯罪行
      為始成立共同正犯。是新法共同正犯之範圍已有限縮，排
      除陰謀犯、預備犯之共同正犯。新舊法就共同正犯之範圍
      既因此而有變動，自屬犯罪後法律有變更，而非僅屬純文
      字修正，應有新舊法比較適用之問題。本件被告等人共同
      為如事實欄所載之犯行，既屬實行犯罪行為之正犯，無論
      依修正前後之規定，皆成立共同正犯，依刑法第二條第一
      項前段，均應依修正前第二十八條規定論擬共同正犯。
（三）按被告等行為後，刑法第五十六條連續犯之規定，亦於九
      十四年一月七日修正公布刪除，並於九十五年七月一日施
      行，是於新法修正施行後，被告等人為如事實欄所載之犯
      行，即須分論併罰。則被告之犯行，因行為後新法業已刪
      除連續犯之規定，此刪除雖非犯罪構成要件之變更，但顯
      已影響行為人刑罰之法律效果，自屬法律有變更，經比較
      新、舊法規定，修正後之規定對於被告較為不利，依刑法
      第二條第一項前段之規定，仍應適用較有利於被告之行為
      時法律，即修正前刑法第五十六條連續犯之規定，均論以
      一罪，並均加重其刑。
（四）又修正前刑法第三十一條第一項規定：「因身分或其他特
      定關係成立之罪，其共同實施或教唆幫助者，雖無特定關
      係，仍以共犯論」，修正後則為：「因身分或其他特定關
      係成立之罪，其共同實行、教唆或幫助者，雖無特定關係
      ，仍以正犯或共犯論。但得減輕其刑」，除就「共同實施
      」改為「共同實行」外，另規定共犯部分得減輕其刑，故
      被告就所犯刑法第二百十六條、第二百十三條之行使公務
      員登載不實之公文書罪之犯行，雖不具有特定關係，但與
      因身份或其他特定關係者共同實行，仍具有共犯關係，並
      得減輕其刑，就此而言，以新修正刑法第三十一條第一項
      對被告較為有利。
（五）綜上所述，經本院綜合比較結果，修正後刑法之規定並非
      較有利於被告，參酌修正後刑法第二條第一項前段、但書
      規定之「從舊從輕」原則，以及「不得割裂適用」原則，
      自應一體適用其行為時之法律，即修正前刑法之相關規定
      規定，予以論處。
（六）被告行為後，刑法第七十四條關於緩刑之規定，於九十四
      年二月二日修正公布，並於九十五年七月一日施行，然被
      告犯罪在新法施行前，新法施行後，緩刑之宣告，應適用
      新法第七十四條之規定（最高法院九十五年五月二十三日
      第八次刑事庭會議決議第七點參照），自不生新舊法比較
      之問題，應逕依修正後之刑法第七十四條第一項第一款宣
      告之。
（七）又中華民國九十六年罪犯減刑條例業已於九十六年七月四
      日公布，於九十六年七月十六日施行，依該條例第二條規
      定，犯罪在民國九十六年四月二十四日以前者，除本條例
      另有規定外，應予以減刑，本案被告等之犯罪時間為八十
      七年間，自有該條例之適用，且被告等所犯之行使公務員
      明知登載不實罪，依該減刑條例第二條第一項第三款規定
      及所宣告之刑，已符合減刑規定，依法自應予減其刑期二
      分之一。
四、核被告丁○○、戊○○、己○○所為，均係犯刑法第二百十
    六條、第二百十三條之行使公務員明知不實而登載公文書罪
    。其等先於公文書登載不實之低度行為，應為行使之高度行
    為所吸收，均不另論罪。被告丁○○與戊○○之間就犯罪事
    實一部分，及被告丁○○、戊○○和己○○間就犯罪事實二
    部分，就前開所犯部分，各有犯意聯絡及行為分擔，皆為共
    同正犯。至被告戊○○、己○○雖無公務員身分，惟係與具
    公務員身分之被告丁○○共犯因身分關係成立之本罪，仍應
    依修正後刑法第三十一條第一項前段之規定，以正犯論。又
    被告丁○○與戊○○先後多次行使公務員登載不實之公文書
    ，時間緊接，所犯構成要件相同，顯係基於概括之犯意反覆
    所為，均應依修正前刑法第五十六條連續犯之規定，應各以
    一罪論，並皆加重其刑。原審認被告犯行事證明確，予以論
    罪科刑，固非無見，惟查：（一）被告行為後，刑法部分條
    文於九十四年二月二日修正公布，並自九十五年七月一日施
    行，原審未及比較適用新舊法，即有未合。（二）刑法第二
    百十三條之公務員登載不實罪，為身分犯，犯罪主體須為公
    務員，無公務員身分者，必須有刑法第三十一條第一項規定
    之情形，始有其適用。而被告戊○○、己○○並無公務員身
    分，原審未說明其等與有公務員身分之丁○○有刑法第三十
    一條第一項之情形，即論其等為共同正犯，亦有未合。（三
    ）另就中華民國九十六年罪犯減刑條例未及適用，亦有未洽
    。被告丁○○、戊○○、己○○上訴否認犯行，惟本案事證
    已明，已如前述，被告等所辯顯係卸責之詞委無足採，其等
    上訴為無理由。惟原判決既有上開可議，自應由本院將原判
    決撤銷改判。爰審酌被告等犯罪之目的、動機、手段、方法
    、所生危害、犯後態度等一切情狀，分別量處如主文第二項
    至第四項所示之刑，並予減刑如其主文所示，以資懲儆。又
    被告丁○○、戊○○均無前科，未曾受有期徒刑以上刑之宣
    告，此有其等之臺灣高等法院被告前案紀錄表、臺灣臺中地
    方法院檢察署刑案資料查註紀錄等各一份在卷可按，素行均
    可，雖未坦承犯行，但所犯實際危害不大，復經本件之偵、
    審後，日後應會知所警惕，不致再犯，本院因認前開對其二
    人所宣告之刑，以暫不執行為宜，遂併宣告均緩刑三年，以
    啟自新。至被告己○○因曾於九十一年間犯損害債權罪，經
    原審判處有期徒刑六月，得易科罰金確定，於九十二年八月
    六日執行完畢，有其臺灣高等法院被告前案紀錄表附卷可查
    ，而無從給予緩刑之宣告，亦予敘明。
五、公訴意旨另以：被告戊○○尚有於八十六年十二月間，口頭
    要求被告丁○○開立如附表編號一、三、四、五、七、八之
    同意書、切結書、證明書、備忘錄，及於八十七年一間，再
    要求被告丁○○開立如附表編號十二所示之切結書，當時被
    告丁○○雖明知戊○○與住都處間並無合約關係，亦未承攬
    ＥＷ三一二標任何工程，且依住都處分層負責明細表，工務
    所主任無權開立棄土同意書、切結書、證明書及備忘錄等證
    明文件，竟與被告戊○○共同基於概括犯意之聯絡，應允被
    告戊○○之要求，開立上述虛偽不實之棄土證明，因認被告
    丁○○、戊○○於此部分亦涉有刑法第二百十六條、第二百
    十三條之行使公務員登載不實之文書罪嫌，被告己○○（僅
    附表編號十二之切結書部分）則涉有同法第二百十三條之公
    務員登載不實罪嫌云云。訊據被告等三人均堅決否認上開罪
    嫌，被告丁○○辯稱：依「台中巿營建廢棄土處理作業暫行
    規定」第五條第三項第一款第二目所定，公共工程係由甲方
    主辦單位出具同意棄土文件，此之主辦單位究何所指，並無
    明文，住都處之分層負責明細表就工務所主任有無權限開立
    棄土證明，復無規定，則公共工程主辦單位既有核發之權責
    ，被告丁○○身為中彰第三工務所主任，認中彰第三工務所
    即係主辦單位，而有權核發，自無不合；又太平洋建設公司
    早於八十六年九月中旬即會同各承包商至中彰第三工務所拜
    會，被告戊○○並進場陸續施作，被告丁○○因認戊○○即
    係土方工程之包商，始應其要求，同意以其另外承包之地下
    室開挖土方供本件料源之用，而開立上述棄土證明，並無任
    何虛偽不實。被告戊○○辯稱：太平洋建設公司於八十六年
    八月二十六日標得ＥＷ三一二標之工程後，即由該公司副理
    楊嵩齡與被告戊○○預先協商，約定由被告戊○○負責土方
    工程，適被告戊○○另有承攬堡國等建設公司建築工地開挖
    地下室之土方工程，因台中巿大部分建地地基在地面二公尺
    以下均為礫石層，乃符合ＥＷ三一二標工程之上等石料，乃
    由被告戊○○報請丁○○同意後，以各該新建工地所挖掘之
    礫石堆置在ＥＷ三一二標工地附近，俟開工後作為填築之用
    ，被告戊○○係經太平洋建設公司同意承包在先，簽約在後
    ，於法無違，要求被告丁○○開立上述棄土證明，並無虛偽
    不實之事。被告己○○則辯稱：櫻花建設公司之建築工地因
    發生糾紛，尚未開工，如附表編號十二之切結書亦無記載已
    運至ＥＷ三一二標工程填築之土方出土數量，並無任何虛偽
    不實可言等語。經查：
（一）公訴人認定被告等尚涉有前述罪嫌，無非係以下列事證為
      主要論據：
    1.扣案如附表編號一、三、四、五、七、八、十二等棄土證
      明。
    2.太平洋建設公司承攬ＥＷ三一二標，至八十六年十二月九
      日，仍在辦理土石方之發包採購比價作業，且於同年十一
      日，由太平洋建設公司副工程師陳岳文退回工地再做修正
      ，直至八十七年四月二十二日，始與被告戊○○實際負責
      之聯台企業社簽約，有太平洋建設公司ＥＷ三一二標土石
      方發包採購比價資料及土方工程合約書影本足稽，故被告
      戊○○於八十七年四月二十二日之前，與承攬ＥＷ三一二
      標之太平洋建設公司，並未有任何土方工程合約，更與辦
      理ＥＷ三一二標工程之住都處無任何合約關係。
    3.再被告丁○○係住都處中區工程組中彰第三工務所主任，
      依卷附住都處分層負責明細表所示，工務所主任並無開立
      棄土同意書、切結書、證明書及備忘錄之權限，且住都處
      及各工程組（含重機隊）於八十七年十月底前均無開立及
      核發棄土證明或同意書之相關案件，有該處八十七年十二
      月十六日八七住都工字第０八九八六０號函在卷為憑，是
      住都處工務所主任並無核發棄土同意書、切結書、證明書
      及備忘錄之權至明。
（二）惟查，證人即太平洋建設公司駐ＥＷ三一二標工務所工地
      主任蔡豐慶於八十七年五月十四日經調查員詢問時，證稱
      ：ＥＷ三一二標回填天然礫石料工程，該公司係交由被告
      戊○○擔任董事之聯台企業社施作，他記得是在八十六年
      十二月間，該公司已內定由被告戊○○施作此部分工程，
      但尚未簽約，在此期間被告戊○○即將土方運至工區堆放
      ，直到八十七年四月二十二日該公司始與聯台企業社簽約
      等語；後於八十七年十二月十九日經檢察官訊問時，針對
      太平洋建設公司於八十六年十二月九日由副工程師陳岳文
      提報訪價資料乙事，亦證述：實際上已預定給「宏昌」作
      ，但仍須在作業上找三家公司比價；且太平洋建設公司於
      八十六年十二月八日以太烏發字第一二０八－二號發文
      給中彰第三工務所之備忘錄，所檢附之借土填方計劃書（
      見法務部調查局台北巿調查處移送證據編號五之扣押物編
      號「貳－０６－０２」），內載欲以建設公司開挖之地下
      室土方作為本件工程填方材料，即係被告戊○○提供之資
      料等語（見偵查卷第八五－八六頁）。及至原審審理時，
      再具結證稱：「（問：太平洋建設是於八十七年四月二十
      日與聯台企業社簽約，戊○○何時開始作業？）答：八十
      六年八月份我們太設公司得標，十二月五日才正式報開工
      ，會至十二月份才報開工是因為防汛期的關係，但因為工
      程完工期限的壓力，所以我們在八十六年九月份就必需先
      進行相關的土方工程，當時由於戊○○已經與我們有標前
      協議，將來的土方工程會與戊○○簽約，由他承攬，所以
      戊○○實際上在八十六年九月份就已經進場陸續施作。」
      、「（問：如果本案於八十七年四月二十二日正式簽約後
      才備料，對工程有何影響？）答：會造成我們公司工期延
      宕。」、「（問：如何延宕，請說明之？）答：如果以八
      十七年四月二十二日正式簽約後才備料，整個工期會延長
      半年以上。」、「（問：這些天然卵礫石從備料到實際回
      填，總共需要多少時間？）答：因為還需要經過住都局的
      驗料，所以我估算起碼要一、兩個月的時間。」等語（見
      原審卷第二宗第七八－七九頁），其先後證述情節大致相
      符，尚無瑕疵可指。而上開太平洋公司於八十六年十二月
      八日以太烏發字第一二０八－二號發文給中彰第三工務
      所之備忘錄，所檢附之借土填方計劃書之「三借土區」係
      載：... 本工程選定復新建設、中友建設、堡國建設、康
      舍建設、櫻花建設、三采建設... 等公司目前於台中地區
      開挖之地下室工程之礫石級配料為填方材料。基於上開各
      項證據方法，可知被告丁○○、戊○○所辯解戊○○與太
      平洋公司早有標前協議，將由被告戊○○施作土方工程等
      語，應屬可採；亦即，被告丁○○並非毫無緣由而任意開
      立棄土證明交給與ＥＷ三一二標無關之第三者。
（三）關於被告丁○○有無權限開立前述棄土證明乙節，公訴人
      雖援引住都處分層負責明細表（見八十七年度他字第六二
      六號卷第七－九頁）、該處八十七年十二月十六日八七住
      都工字第０八九八六０號函（見偵查卷第七四－七五頁）
      ，而採否定之看法。惟公共工程之主辦單位需回填土方時
      ，可出具同意棄土文件，有「台中巿營建廢棄土處理作業
      暫行規定」五之(三)之1.之(2)可憑（見原審卷第一宗第三五
      頁），故由ＥＷ三一二標工程之主辦單位開出棄土證明文
      件，並無不可；現所餘疑義，應係被告所擔任之工務所主
      任乙職，有無開立之權責而已。上開之住都處分層負責明
      細表固無明文，且該處第０八九八六０號函也稱至八十七
      年十月底前均無相關案件，然將此二項證據方法綜合參看
      後，似仍無法確定上述疑義，蓋分層負責明細表不可能鉅
      細糜遺地事先設想到任何可能應處理之公務項目而預先劃
      分其權責，故未予規定，不代表即無權限；同理，住都處
      第０八九八六０號函稱前此尚無相關案件，也非對於上開
      疑義所為有權之解釋；換言之，此項疑義存有可資解釋之
      空間，恐怕見仁見智，此從被告丁○○之直屬長官即住都
      處中區工程組組長陳志鴻，於原審審理時具結證述：被告
      丁○○乃ＥＷ三一二標工地之直接主管，可以開立棄土證
      明等語（見原審卷第一宗第六四頁），即可見一般。從而
      ，既有解釋之空間，即應為有利於被告之認定，故被告丁○○辯解其有開立之權限，原審因予參採，而認此時不能
      以被告並無權限為由將附表編號一、三、四、五、七、八
      等棄土證明評價為虛偽不實。
（四）公訴意旨所持被告戊○○於八十七年四月二十二日之前與
      ＥＷ三一二標工程無關，及被告丁○○並無開立棄土證明
      之權限等理由，原審認為並不能認定被告丁○○、戊○○
      應構成刑法第二百十三條之公文書登載不實罪，已如上述
      。故被告丁○○所開立如附表編號一、三、四、五、七、
      八等棄土證明，是否尚涉有刑法第二百十三條之公文書登
      載不實罪，即應就其登載之內容本身加以調查，茲分述如
      下：
    1.附表編號一部分，係以堡國建設公司之建案為對象，所出
      具同意該建案地下室開挖出之土石料，得填築在ＥＷ三一
      二標道路工程土石方項目之同意書；既本件不能以被告丁○○無開立棄土證明之權限及被告戊○○於八十七年四月
      二十二日之前與ＥＷ三一二標工程無關等為由，逕認此份
      同意書虛偽不實，則被告丁○○僅為同意傾倒之意思表示
      ，自無任何不實可言，而不構成刑法第二百十三條之公文
      書登載不實罪。基於上述相同之理由，附表編號三、七之
      同意書，尚非登載不實甚明。
    2.附表編號五、八等二份備忘錄，核其內容亦僅表示同意復
      新、康舍等建設公司各該新建工程地下室開挖之土石料得
      填築在ＥＷ三一二標工程之意思而已，與前述附表編一、
      三、七等同意書之性質一致，故不構成公文書登載不實罪
      。
    3.至附表編號四之切結書，係登載切結證明復新建設公司建
      案所出土之土方已有一千立方公尺運送至ＥＷ三一二標工
      程填築。查：(1)依卷內事證，復新建設公司之八六中工建
      建字第０八六五號建案土方，有無填築在ＥＷ三一二標工
      程，並不明確；(2)而被告丁○○、戊○○於受調查員詢問
      時，均堅稱復新建設公司建案之土方確有送至ＥＷ三一二
      標工程填築，所言並無不實之情形可指；(3)又依證人蔡豐
      慶前開證詞，被告戊○○八十六年九月間即已開始備料送
      至ＥＷ三一二標工地附近堆置，故其開立日期載為八十六
      年十二月二十二日，應無倒填或預先開立之不實情形；(4)
      此件切結書之用意與附表編號二之證明書不同，僅證明復
      新建設公司建案之土方已出土若干數量至ＥＷ三一二標工
      程而已，並無檢附已填築完成之證明照片，與監工日報表
      記載ＥＷ三一二標係自八十七年三月二十四日起進行道路
      部分填天然礫石料之工程，並無衝突；本院因認此份切結
      書並無公文書登載不實之情形。
（五）關於附表編號十二之切結書部分，因其已出土之土方數量
      ，並無登載，致此份切結書所欲切結證明已出土之數量，
      無法確定；核屬登載行為尚未完成，而刑法第二百十三條
      之罪並不處罰未遂犯，故被告等就此部分也不符公文書登
      載不實罪。
（六）綜合前述，被告等就附表編號一、三、四、五、七、八、
      十二等棄土證明，並無前開公訴人所指之罪嫌，原應予無
      罪之判決，惟因公訴人以之與被告等前開已論罪科刑部分
      具有連續犯之裁判上一罪關係，故皆不另為無罪之諭知。
六、本件除有附表編號一至十二所示之棄土證明經扣案外，公訴
    人復指述被告丁○○有開立虛偽不實之八十六年十二月十一
    日之切結書各給堡國建設公司及康舍建設公司，亦認被告丁○○、戊○○關於上述二份切結書構成刑法第二百十六條、
    第二百十三條之行使公務員登載不實文書罪嫌。惟查：公訴
    人所指此二份切結書並無扣案，被告丁○○、戊○○復均否
    認有上述二份切結書存在，再參所有卷證也無法確定上述二
    份切結書所載內容，尚無從評價其登載事項有無不實，故認
    就此起訴部分，檢察官應負提出證據及說服之實質舉證責任
    ，惟其所提出之證據，不足為被告有罪之積極證明，或其指
    出證明之方法，無從說服本院以形成被告等有罪之心證，自
    應為被告有利之認定，而不另為無罪之諭知。
七、公訴意旨復以：
    被告丁○○為使戊○○取得棄土證明文件，而免花費每立方
    公尺五十五元之不法利益，就其主管之天然礫石料進場事務
    ，與被告戊○○共同基於圖取不法利益之概括犯意，應允被
    告戊○○之要求，開立逾越權限之棄土同意書、切結書、證
    明書、備忘錄，交予被告戊○○持向台中市政府工務局建管
    請申請報備。堡國建設公司、復新建設公司即持被告丁○○
    開立之同意書、切結書及備忘錄，據以申請營建廢棄土處理
    計劃之報備，經台中市政府工務局建管課准予備查，而圖得
    戊○○免除取得合法棄土證明文件每立方公尺五十五元花費
    之不法利益。而康舍建設公司申請時，適值住都處政風單位
    調查，台中市政府遂行文住都處查詢棄土文件之真偽，經住
    都處函覆不再進用康舍建設公司建築工地之餘土後，遭台中
    市政府工務局建管課退件，始未圖得不法利益。另被告丁○○明知三采、櫻花建設公司建築工地之土方並未傾倒在ＥＷ
    三一二標工程工地內，仍基於同一圖取不法利益之概括犯意
    ，就其主管之天然礫石料進場事務，開立虛偽不實之同意書
    、證明書給三采建設公司及同意書、切結書　（出土量空白
    ）給櫻花建設公司，並將之交予被告戊○○轉交己○○，後
    因住都處未證實該棄土文件之合法性，台中市政府工務局乃
    駁回三采建設公司建案之申請；至櫻花建設公司建築工地則
    因發生糾紛，無法開工，而未使用。因認被告丁○○、戊○○共同涉有九十年十一月七日修正公布前貪污治罪條例第六
    條第一項第四款之直接圖利及同法條第二項之圖利未遂等罪
    嫌。訊據被告丁○○、戊○○均堅決否認涉嫌上述圖利罪，
    被告丁○○辯稱：ＥＷ三一二標工程有限期完工通車之壓力
    ，須儘速備料供土方工程之用，他僅知被告戊○○當時負責
    土方工程，又自認身為中彰第三工務所主任，有權開立前開
    棄土證明，方開立此等棄土證明，此舉完全是基於工程之考
    量，非為圖利他人；被告戊○○則辯稱：堡國、復新建設公
    司之建築工地所開挖出之土方確有運抵ＥＷ三一二標工程回
    填，至於康舍建設公司部分之棄土證明，因後來住都處函覆
    不再進用康舍建設公司建築工地所開挖之土方後，才未進場
    回填，當初他請求被告丁○○開立之棄土證明，確係欲進用
    上述建設公司所開挖地下室之土方，絕無任何不法圖利之情
    事等語。經查：
（一）按貪污治罪條例第六條第四款圖利罪之構成要件，於九十
      年十一月七日修正為「對於主管或監督之事務，明知違背
      法令，直接或間接圖自己或其他私人不法利益，因而獲得
      利益者」，其中所定「因而獲得利益者」，係將原定之舉
      動犯（不以得利為構成要件），改為結果犯，並無未遂犯
      之處罰，而異於修正前之條文。至其中所加列「明知違背
      法令」之要件，該所謂「明知」，係指須具圖利而違背法
      令之直接故意，即主觀上有違背法令以積極圖取不法利益
      之意思，客觀上並將該犯意表現於行為而言，則與修正前
      實務見解所認圖利犯行本具違法性之成立要件並無不同，
      有最高法院九十二年度台上字第三一二六號裁判意旨可參
      。又按被告行為後，因刑法法律之變更，致其規定之犯罪
      構成要件變更而有擴張或限縮時，必其行為同時該當修正
      前、後法律所定之犯罪構成要件，均應予科處刑罰時，始
      生刑法第二條第一項之比較適用問題；故被告之行為，依
      行為時之法律規定，應成立犯罪，但依裁判時之法律已不
      加處罰者，即屬「犯罪後之法律已廢止其刑罰」之範疇，
      應依刑事訴訟法第三百零二條第四款之規定諭知免訴；亦
      有最高法院九十二年度台上字第六０七六號裁判意旨可憑
      。
（二）由被告戊○○實際負責經營之聯台企業社雖於八十七年四
      月二十二日始與太平洋建設公司簽約承攬ＥＷ三一二標之
      土方工程契約，然事實上，被告戊○○於八十六年九月間
      即已進場開始備料；及被告丁○○身為中彰第三工務所主
      任，有無權限開立本案之棄土證明，存有解釋空間，致不
      能認其開立之棄土證明虛偽不實等事實；均見前述。又被
      告丁○○、戊○○於調查員訊問時均供稱堡國、復新建設
      公司建築工地所開挖之土方確有傾倒在ＥＷ三一二標工程
      ；反之，檢察官並無舉證證明上開二家建設公司工地之廢
      土方未傾倒在ＥＷ三一二標工程；此時自應為有利於被告
      丁○○、戊○○之判斷，而認定此二家建設公司建案所開
      挖之土方確有傾倒在ＥＷ三一二標工程。則綜合上述所有
      事證加以判斷後，明顯可知被告戊○○當初要求丁○○開
      立關於堡國、復新建設公司之棄土證明時，確有欲將此二
      家建設公司建案所開挖之土方回填至ＥＷ三一二標工程，
      而非在圖謀任何私人不法之利益；另就被告丁○○方面而
      言，ＥＷ三一二標工程確需回填天然礫石料，被告戊○○
      復為ＥＷ三一二標土方工程之小包，自八十六年九月間即
      已進場備料，且自認具有開立前述棄土證明之權限，是顯
      難認其主觀上有違背法令以積極圖取不法利益之意思，亦
      即應無圖利而違背法令之直接故意。故公訴人指稱被告丁○○、戊○○關於堡國、復新建設公司之棄土證明已圖利
      既遂部分，原審無法獲致有罪之心證。復因公訴人以此部
      分與前開已論罪科刑者具有牽連犯之裁判上一罪關係，乃
      均不另為無罪之判決。
（三）至於公訴意旨所稱有關康舍、三采、櫻花等建設公司之棄
      土證明，均未圖得不法利益部分，由於貪污治罪條例於九
      十年十一月七日修正公布後，關於第六條圖利罪之未遂犯
      ，已刪除不加處罰，則參前開最高法院九十二年度台上字
      第六０七六號裁判意旨，既犯罪後之法律已廢止其刑罰，
      即應依刑事訴訟法第三百零二條第四款之規定諭知免訴；
      然因公訴意旨就此亦認與被告丁○○、戊○○前開已論罪
      科刑者具有牽連犯之裁判上一罪關係，故均不另為免訴之
      諭知。
據上論斷，應依刑事訴訟法第三百六十九條第一項前段、第三百
六十四條、第二百九十九條第一項前段，刑法第二條第一項前段
、第二十八條（修正前）、第三十一條第一項、第五十六條（修
正前）、第二百十六條、第二百十三條、第七十四條第一項第一
款，中華民國九十六年罪犯減刑條例第二條第一項第三款、第七
條，判決如主文。
本案經檢察官丙○○到庭執行職務。
中　　華　　民　　國　　96　　年　　12　　月　　20　　日
　　　　　　刑事第七庭    審判長法　官  林  榮  龍
　　　　　　　　　　　　　　    法　官  江  錫  麟
　　　　 　 　　　　　　　　　　法　官  張  惠  立
上列正本證明與原本無異。
如不服本判決應於收受送達後十日內向本院提出上訴書狀，其未
敘述上訴之理由者並得於提起上訴後十日內向本院補提理由書 (
均須按他造當事人之人數附繕本)。
                                書記官  林  育  德
中　　華　　民　　國　　96　　年　　12　　月　　26　　日
附錄：本案論罪科刑法條全文
中華民國刑法第213條
公務員明知為不實之事項，而登載於職務上所掌之公文書，足以
生損害於公眾或他人者，處 1 年以上 7 年以下有期徒刑。
中華民國刑法第216條
行使第 210 條至第 215 條之文書者，依偽造、變造文書或登載
不實事項或使登載不實事項之規定處斷。
附表：
┌──┬────┬───────────────────────────┐
│編號│開立日期│　　　　棄土證明文件之名稱及其內容　　　　　　　　　　│
├──┼────┼───────────────────────────┤
│　  │　　　  │              同意書　　　　　　　　　　　　　        │
│    │        │茲同意堡國建設股份有限公司（中工建字第０五００號建照）│
│一  │12.11.  │新建工程地下室開挖土石料，利用填築本處所屬東西向快速道│
│    │        │路台中快官段ＥＷ３１２標道路部份土石方項目（如契約項目│
│    │        │影本），總容量七０八四五立方公尺，提供貴公司填築七六一│
│    │        │三立方公尺。                                          │
├──┼────┼───────────────────────────┤
│    │        │              證明書　　　　                          │
│    │        │茲中華民國八十七年二月十二日堡國建設股份有限公司（中工│
│　  │　　　  │建字第０五００號建照）新建工程地下室開挖土石料，利用填│
│二  │2.12.  │築本處所屬東西向快速道路台中快官段ＥＷ３１２標道路部份│
│    │        │土石方項目（如契約項目影本），總容量七０八四五立方公尺│
│    │        │，提供貴公司填築七六一三立方公尺，業已填築完成，檢附照│
│    │        │片以茲證明。                                          │
├──┼────┼───────────────────────────┤
│    │        │              同意書　　　　　　　　　　　　　　　　  │
│　  │　　　  │茲同意復新建設股份有限公司中工建建字第０八六五號建照│
│三  │12.  │新建工程地下室開挖土石料，利用填築本處所屬東西向快速道│
│    │        │路台中快官段ＥＷ３１２標道路部份土石方項目（如契約項目│
│    │        │影本），總容量七０八四五立方公尺，提供貴公司填築二三０│
│    │        │八六‧六四立方公尺。                                  │
├──┼────┼───────────────────────────┤
│    │        │              切結書　　　　　　　　　　　　　　　　  │
│    │        │茲切結證明復新建設股份有限公司（負責人林瑞芳）具領有│
│四  │12.  │中工建建字第０八六五號建築執照在案，上案工程總運棄土量│
│    │        │為二三０八六‧六四立方公尺。目前已出土一０００立方公尺│
│    │        │運至東西向快速道路台中快官段ＥＷ３１２標工程現場填築。│
│    │        │恐口說無憑，特予切結如上。　　　　　　　　　　　　　　│
│    │        │　                                                    │
├──┼────┼───────────────────────────┤
│    │        │　　　備忘錄（12.中彰三３１２工字第００８號）      │
│    │        │受文者：復新建設股份有限公司                          │
│    │        │副　本：台中巿政府建管課                              │
│    │        │主　旨：本所辦東西向快速公路彰濱台中線（快官台中段）Ｅ│
│五  │12.  │        Ｗ３１２標工程土石方項目，同意由貴公司所屬（│
│    │        │        中工建建字第０八六五號建照）新建工程地下室開挖│
│    │        │        土石料進場填築，請查照）。                    │
│    │        │說　明：一本所所屬上案工程土石方總數量計五八０一八立方│
│    │        │        　公尺，同意由貴公司填築二三０八六立方公尺，計│
│    │        │          剩餘容量為三四九三二立方公尺。              │
│    │        │        二隨函檢附同意書正本乙份、切結書乙份。        │
├──┼────┼───────────────────────────┤
│    │        │              證明書　　　　                          │
│    │        │茲中華民國八十七年三月五日復新建設股份有限公司中工建│
│　  │　　　  │建字第０八六五號建照新建工程地下室開挖土石料，利用填築│
│六  │3.5.  │本處所屬東西向快速道路台中快官段ＥＷ３１２標道路部份土│
│    │        │石方項目（如契約項目影本），總容量七０八四五立方公尺，│
│    │        │提供貴公司填築二三０八六‧六四立方公尺，業已填築完成，│
│    │        │檢附照片以茲證明。                                    │
├──┼────┼───────────────────────────┤
│    │        │              同意書　　　　　                        │
│　  │　　　  │茲同意康舍建設股份有限公司（中工建字第一五六八號建照）│
│七  │12.11.  │新建工程地下室開挖土石料，利用填築本處所屬東西向快速道│
│    │        │路台中快官段ＥＷ３１２標道路部份土石方項目（如契約項目│
│    │        │影本），總容量七０八四五立方公尺，提供貴公司填築五二一│
│    │        │四立方公尺。                                          │
├──┼────┼───────────────────────────┤
│    │        │　　　備忘錄（12.中彰三３１２工字第００７號）      │
│    │        │受文者：康舍建設股份有限公司                          │
│    │        │副　本：台中巿政府建管課                              │
│    │        │主　旨：本所辦東西向快速公路彰濱台中線（快官台中段）Ｅ│
│八  │12.  │        Ｗ３１２標工程土石方項目，同意由貴公司所屬（│
│    │        │        中工建字第一五六八號建照）新建工程地下室開挖土│
│    │        │        石料進場填築，請查照）。                      │
│    │        │說　明：一本所所屬上案工程土石方總數量計六三二三二立方│
│    │        │        　公尺，同意由貴公司填築五二一四立方公尺，計剩│
│    │        │          餘容量為五八０一八立方公尺。                │
│    │        │        二隨函檢附同意書正本乙份、切結書乙份。        │
├──┼────┼───────────────────────────┤
│    │        │              同意書　　　　                          │
│　  │　　　　│茲同意三采建設實業股份有限公司（中工建字第０六一一號│
│    │        │建照）新建工程地下室開挖土石料，利用填築本處所屬東西向│
│九  │10.　│快速道路台中快官段ＥＷ３１２標道路部份土石方項目（如契│
│    │        │約項目影本），總容量七０八四五立方公尺，提供貴公司填築│
│    │        │一一四五‧九立方公尺。                                │
├──┼────┼───────────────────────────┤
│    │        │              證明書　　　　                          │
│    │        │茲中華民國八十六年十一月六日三采建設實業股份有限公司（│
│    │        │中工建建字第０六一一號建照）新建工程地下室開挖土石料│
│十  │11.6.  │，利用填築本處所屬東西向快速道路台中快官段ＥＷ３１２標│
│    │        │道路部份土石方項目（如契約項目影本），總容量七０八四五│
│    │        │立方公尺，提供貴公司填築一一四五‧九立方公尺，業已填築│
│    │        │完成，檢附照片以茲證明。                              │
├──┼────┼───────────────────────────┤
│    │        │              同意書　　　　　　　　　　　　　　　　　│
│    │        │茲同意櫻花建設股份有限公司（中工建字第一六００號建照）│
│十一│12.  │新建工程地下室開挖土石料，利用填築本處所屬東西向快速道│
│    │        │路台中快官段ＥＷ３１２標道路部份土石方項目（如契約項目│
│    │        │影本），總容量七０八四五立方公尺，提供貴公司填築七四五│
│    │        │八立方公尺。                                          │
├──┼────┼───────────────────────────┤
│    │        │              切結書　　　　　　　　　　　　　　　　　│
│    │        │茲切結證明櫻花建設股份有限公司（負責人空白）具領有    │
│十二│12.  │中工建字第一六００號建築執照在案，上案工程總運棄土量│
│    │        │為七六一三立方公尺。目前已出土（空白）立方公尺運至東西│
│    │        │向快速道路台中快官段ＥＷ３１２標工程現場填築。恐口說無│
│    │        │憑，特予切結如上。　　　　　　　　　　　　　　　      │
└──┴────┴───────────────────────────┘
